【裁判字號】    97,台上,1928
【裁判日期】    970508
【裁判案由】    強盜
【裁判全文】
最高法院刑事判決            九十七年度台上字第一九二八號
上  訴  人  甲○○
上列上訴人因強盜案件，不服台灣高等法院台中分院中華民國九
十七年二月二十一日第二審判決（九十六年度上訴字第三二一三
號，起訴案號：台灣苗栗地方法院檢察署九十六年度偵字第三九
三九號），提起上訴，本院判決如下：
    主  文
上訴駁回。
    理  由
按刑事訴訟法第三百七十七條規定，上訴於第三審法院，非以判
決違背法令為理由，不得為之。是提起第三審上訴，應以原判決
違背法令為理由，係屬法定要件。如果上訴理由書狀並未指摘原
判決有何違法，自應認其上訴為違背法律上之程式，予以駁回。
本件上訴人甲○○上訴意旨略以：（一）原判決以當事人及辯護
人未對證人傅聖、張友騰於警詢時所為的陳述、警員職務報告
書等被告以外之人於審判外之陳述之證據能力表示異議，又依其
陳述及職務報告作成時之情況觀察，認均無不適當之情形，而認
有證據能力等語。惟原判決並未具體說明該等被告以外之人於審
判外之陳述作成時之情況，如何係為適當，所為論述與傳聞法則
例外之規定不符；又台灣苗栗地方法院檢察署檢察官就案發現場
之錄影帶為勘驗時，僅命該署檢察事務官於所屬之辦公室內自行
勘驗，並製作勘驗筆錄、翻拍照片，而未通知上訴人及辯護人在
場表示任何意見，其後檢察官亦僅提示勘驗筆錄予上訴人、辯護
人表示意見，剝奪上訴人在場權及辯護人受依賴權，該勘驗筆錄
、翻拍照片應屬違法取得而無證據能力。原判決認其有證據能力
，卻未載明理由；原判決以上部分均有判決理由不備之違誤。（
二）檢察官起訴罪名為準強盜罪，一審法院審理時未告知上訴人
及辯護人變更起訴法條，逕變更為強盜罪；原審審理時亦未告知
變更第一審法院判決之罪名，逕變更為準強盜罪，均違反刑事訴
訟法第九十五條第一款之規定。（三）本件告訴人乙○○就上訴
人搶奪其皮包時有無與上訴人拉扯、有無遭拖行，所述前後不一
，憑信性令人質疑；第一審法院勘驗監視錄影帶，無法斷定告訴
人有遭上訴人拖行，又無證人證述有拖行之事實，告訴人於原審
之供述，自屬可採，亦屬對上訴人有利之證據；原判決對此有利
之證據不予調查，又未於理由中敘明不可採之理由，均有違背法
令。（四）本件縱有上訴人因搶奪而拖行告訴人之情形，惟所謂
強暴，係謂直接或間接對於人之身體施以暴力，以壓制被害人抗
拒之狀態而言，辯護人已於原審一再陳明相關判決見解；又上訴
人與告訴人拉扯皮包，屬搶奪行為之過程，而非為防護贓物。本
件上訴人並未施強暴手段於告訴人身體或其他物品；告訴人縱有
遭拖行，亦可見告訴人並未畏懼或喪失抵抗力；上訴人第一次拉
扯與第二次拉扯，應屬出於搶奪故意，與為達完全取得該皮包之
占有支配之後續行為，屬自然意義之一行為，不應強行割裂；縱
如原判決所謂因告訴人「氣力放盡」，仍非上訴人加強暴於告訴
人之結果，上訴人僅乘告訴人氣力放盡時取走皮包，並不該當強
盜或準強盜之要件。原判決未詳論「拖行」是否構成強暴行為，
而逕以司法院釋字第六三０號解釋代之，又誤解準強盜罪構成要
件之「強暴」之意涵，有理由不備及適用法則不當之違法云云。
惟查原判決依憑上訴人之部分自白，證人乙○○、張友騰、傅
聖之證言，大千綜合醫院民國九十六年八月十一日診斷證明書、
苗栗分局南苗派出所當事人酒精測定紀錄表、苗栗分局南苗派出
所執行同意搜索證明書、搜索扣押筆錄、扣押物品目錄表、扣押
物品清單、警員職務報告、贓物認領保管單、照片（含監視錄影
器翻拍之照片）等證據，資以認定上訴人有原判決事實欄所記載
準強盜之事實，因而撤銷第一審判決，改判論處上訴人犯準強盜
罪刑（處有期徒刑五年二月），已詳述其所憑之證據及理由。對
於上訴人否認有原判決事實欄所載之準強盜之犯行，辯稱：伊搶
奪乙○○之皮包時，皮包帶一拉就斷掉，伊就拿著皮包往前跑，
並未與乙○○拉扯，也沒拖行乙○○，更無傷害乙○○，乙○○
的傷是追逐伊過程中自行跌倒所造成的，並非拖行所造成的等語
。辯護人為上訴人辯護稱：上訴人對乙○○之行為，並未致使不
能抗拒之程度，應只是單純搶奪而已云云。經綜合調查證據之結
果，認不可採，已分別在判決內詳予指駁，並說明其理由。原判
決所為論述，核與卷證資料相符，從形式上觀察，並無違背法令
之情形。按認事採證、證據之取捨及證據證明力之判斷，俱屬事
實審法院之職權，苟無違背證據法則，自不能指為違法。查（一
）上訴人於第一審即具狀稱就檢察官所提出之各項證據之證據能
力，除證人乙○○於警詢及偵查時之陳述不具證據能力之外，其
餘證據能力均不爭執（見第一審卷第三二頁），於原審審理時除
具狀表示關於證據能力之意見如上開於第一審具狀所陳（見原審
卷第五二頁），於原審審理期日對於審判長所提示之本案人證及
文書證據等，上訴人及選任辯護人亦均表示沒意見（見原審九十
七年二月十四日審判筆錄）。原判決說明證人傅聖、張友騰於
警詢時所為的陳述及警員職務報告書，均係被告以外之人於審判
外之陳述，且不符刑事訴訟法第一百五十九條之一至第一百五十
九條之四之規定，原無證據能力。但檢察官、上訴人及辯護人，
於言詞辯論終結前，均未對上述證人等於警詢時陳述，及警員職
務報告之證據能力表示異議，依據前述陳述及職務報告作成時之
情況觀察，認均無不適當之情形，自得將之採為認定犯罪事實之
證據。關於被告以外之人於偵查中向檢察官所為之陳述，除顯有
不可信之情況者外，得為證據，刑事訴訟法第一百五十九條之一
第二項定有明文。而觀諸證人乙○○、傅聖，於檢察官訊問時
具結後的證詞，就形式上觀察，並無任何不適當的情形，且無顯
不可信的情事，認均有證據能力等語，原判決所為論述，並無上
訴意旨所指判決不備理由之情形，上訴意旨再爭執上開被告以外
之人於審判外之陳述以及勘驗筆錄、翻拍照片等之證據能力，自
非適法之上訴理由。（二）依卷附原審九十七年二月十四日審判
筆錄之記載，原審審判長於審判期日，係告知上訴人：「犯罪之
嫌疑及所犯罪名（詳如起訴書、原審判決書所載）」（見原審卷
第七五頁背面），顯足認原審審判長於審判期日，已告知上訴人
起訴書及第一審判決書援引之起訴或論罪法條（即刑法第三百二
十九條之準強盜罪、第三百二十八條第一項之強盜罪、第二百七
十七條第一項之傷害罪），其中檢察官起訴書即係以上訴人涉犯
刑法第三百二十九條之準強盜罪及第二百七十七條第一項之傷害
罪嫌提起公訴，是原審對於上訴人所涉該罪嫌應已告知，原判決
論以準強盜罪，應依刑法第三百二十八條第一項之規定論處，並
說明傷害部分乃上訴人為防護贓物施強暴所致，應為準強盜罪所
吸收，不另論罪等語，要於上訴人防禦權之行使無礙，並未違法
。上訴意旨執原審未告知變更為判決之法條，供其辯論云云，指
摘原判決踐行之訴訟程序違背法令，顯非依據卷內資料而為主張
。（三）原判決依憑證人乙○○於偵查時及第一審之證言，並以
上訴人身高為一六五公分，體重八十六公斤，其身材壯碩。而證
人乙○○體重僅四十公斤，足見上訴人之身材、體型及體力，強
過乙○○甚多。然觀之乙○○之證詞，可知當乙○○突然遭上訴
人搶奪得手後，為捍衛其財產，於危急之際，會使其產生非常大
的力量，與體型、體力強過其甚多的上訴人相抗衡，再參以證人
張友騰證稱其一看見時乙○○已跌倒在地，而以當時搶奪時間尚
短，其目擊時應屬當時之狀態，而與乙○○之證述互核相符；再
參以乙○○於案發當日，身穿牛仔褲，猶受有右上臂瘀傷、右小
腿瘀傷、右踝擦傷瘀傷、右大腿後側瘀傷、左後腰瘀傷及雙腕挫
傷等傷害，以乙○○所受的傷勢觀察，上訴人若強拉乙○○的背
包致背包帶一端斷裂，搶得背包後，旋即離開該處或者乙○○追
趕上訴人時跌倒，衡情乙○○應僅有單向之傷勢，不可能分別在
右小腿、右踝、右大腿、左後腰等分別受有傷害。再衡以乙○○
所受的傷勢比對乙○○之證述，可知係乙○○與上訴人拉扯該背
包，且經上訴人用力甩動後跌倒，於乙○○跌倒在地，但仍緊抓
背包不放時，上訴人強行拉扯背包，連背包帶著乙○○在地上拖
行數公尺，方能造成上述傷勢。因認上訴人所辯並未拖行乙○○
云云，委無足採，已說明其證據取捨之理由，上訴意旨指摘原判
決有證據調查未盡及理由不備之違法，自非有據。（四）原判決
另說明擬制為強盜行為之準強盜罪構成要件行為，雖未如刑法第
三百二十八條強盜罪之規定，將實施強暴、脅迫所導致被害人或
第三人不能抗拒之要件予以明文規定，惟必於竊盜或搶奪之際，
當場實施之強暴、脅迫行為，已達使人難以抗拒之程度，其行為
之客觀不法，方與強盜行為之客觀不法相當，而得與強盜罪同其
法定刑（司法院釋字第六三○號解釋理由參照）。證人乙○○於
第一審證稱：上訴人力氣很大，跌倒後，其因抗拒才被拖著走等
語。自乙○○當時被拖行之情形以觀，上訴人所實施之拖行尚未
達使其喪失自由意思，復從通常人之心理狀態以觀，被害人被強
力拖拉以盡力保護自己財物，表示其並未喪失自由意思，惟已達
難以抗拒之程度時，其即必須鬆手，方為人情之常，從而乙○○
被拖行應係至難以抗拒之程度，認上訴人之行為已合乎準強盜罪
之構成要件，其抗辯僅係搶奪並不足採等語，並無判決適用法則
不當可言。上訴人上訴意旨，無非就原審採證認事之職權行使，
及原判決明白論斷之事項，任憑己見漫為事實上之爭執，泛言原
判決理由不備，及應於審判期日調查之證據而未予調查之違法，
並非依據卷內資料而為具體之指摘，核與法律規定得為第三審上
訴理由之違法情形，不相適合，自非適法之第三審上訴理由，均
應予駁回。
據上論結，應依刑事訴訟法第三百九十五條前段，判決如主文。
中    華    民    國  九十七  年    五    月    八    日
                      最高法院刑事第三庭
                          審判長法官  莊  登  照
                                法官  黃  一  鑫
                                法官  許  錦  印
                                法官  陳  世  雄
                                法官  魏  新  和
      本件正本證明與原本無異
                                      書  記  官
中    華    民    國  九十七  年    五    月   十三   日
                                                      Ｅ


司法院資訊處製作；財團法人民間司法改革基金會備份。
